【裁判字號】    97,醫,14
【裁判日期】    980810
【裁判案由】    損害賠償
【裁判全文】
臺灣桃園地方法院民事判決                97年度醫字第14號
原      告  丁○○
訴訟代理人  楊揚律師
複代  理人  丙○○
被      告  國軍桃園總醫院
法定代理人  甲○○
被      告  乙○○
共      同
訴訟代理人  蘇嘉瑞律師
    主      文
原告之訴及假執行之聲請均駁回。
訴訟費用由原告負擔。
    事實及理由
一、原告主張：
(一)、原告於民國96年5 月21日因左肩疼痛，至被告國軍桃園總醫
    院尋求診治，經被告國軍桃園總醫院所雇醫師即被告乙○○
    診察後，判斷原告左肩疼痛乃因左肩旋轉肌破裂所致，遂由
    被告乙○○醫囑原告於同年月24日入住被告國軍桃園總醫院
    ，並於同年月25日由被告乙○○為原告進行肩關節鏡手術（
    下稱第一次手術），以清理原告左肩旋轉肌破裂之創傷；而
    被告乙○○本應注意於施行該清創手術時應清創完全，且依
    當時情形並無不能注意之情事，竟疏未注意及此，於對原告
    施行清創手術時清創不完全，致原告於術後即發生左肩感染
    、化膿之情形，致原告雖於同年月28日出院，然仍需多次回
    被告國軍桃園總醫院進行治療，甚至先後自行另至龍群骨科
    、康福診所、行政院衛生署桃園醫院為相關治療，額外增加
    此部分醫療費用15,604元，顯生損害於原告。
(二)、原告接受第一次手術後，於後續治療期間，又因被告乙○○
    醫囑於96年6 月25日入住被告國軍桃園總醫院，由被告乙○
    ○於同日為原告進行清創手術（下稱第二次手術），被告乙
    ○○本應於手術前，將此手術可能會將原告左側肱二頭肌切
    除1 節，盡其術前說明義務，且依當時情形並無不能注意之
    情事，竟疏未注意及此，未在術前告知原告可能會將原告左
    側肱二頭肌切除，即於手術中逕將原告左側肱二頭肌切除，
    造成原告於術後即發生左肩關節攣縮、左手無法抬高、左手
    無法向前伸展之情形，甚至，原告近日再至行政院國軍退除
    役官兵輔導委員會台北榮民總醫院（以下稱榮民醫院）檢查
    、發現原告左肩旋轉肌腱有2 公分以上缺損，再經龍群骨科
    診所檢查、發現原告左肩三角肌前半萎縮、旋轉肌腱消失，
    致原告身、心因此受有損害。
(三)、按醫師告知說明義務的履行不以命病人，或其家屬在印有說
    明事項之同意書上冒然簽名為已足，必須在手術前向病人，
    或其家屬說明諸如手術原因、成功率、可能併發症及危險，
    其說明義務範圍必須達到病人聽到其說明即有拒絕醫療可能
    的程度（最高法院94年度台上字第2676號判決意旨參照）。
    為促進醫療事業之健全發展，合理分布醫療資源，提高醫療
    品質，保障病人權益，增進國民健康，乃有醫療法之製定，
    此參照醫療法第1 條之規定甚明，故醫療法第46條第1 項規
    定：「醫院實施手術時，應取得病人或其配偶、親屬或關係
    人之同意，簽具手術同意書及麻醉同意書；在簽具之前，醫
    師應向其本人或配偶、親屬或關係人說明手術原因、手術成
    功率或可能發生之併發病及危險，在其同意下，始得為之，
    但如情況緊急，不在此限。」；其立法本旨係以醫療乃為高
    度專業及危險之行為，直接涉及病人之身體健康或生命，病
    人本人或其家屬通常須賴醫師之說明，方得明瞭醫療行為之
    必要、風險及效果，故醫師為醫療行為時，應詳細對病人本
    人或其親屬盡相當之說明義務，經病人或其家屬同意後為之
    ，以保障病人身體自主權；上開醫師應盡之說明義務，除過
    於專業或細部療法外，至少應包含：診斷之病名、病況、
    預後及不接受治療之後果；建議治療方案及其他可能之替
    代治療方案暨其利弊；治療風險、常發生之併發症及副作
    用，暨雖不常發生，但可能發生嚴重後果之風險；治療之
    成功率（死亡率）；醫院之設備及醫師之專業能力等事項
    ，此觀行政院衛生署手術同意書格式、醫療機構施行手術及
    麻醉告知暨取得病人同意指導原則自明；亦即在一般情形下
    ，如曾說明，病人即有拒絕醫療之可能時，即有說明之義務
    ；因此醫師若未盡上開說明之義務，除有正當理由外，難謂
    已盡注意之義務；又上開說明之義務，以實質上已予說明為
    必要，若僅令病人或其家屬在印有說明事項之同意書上，冒
    然簽名，尚難認已盡說明之義務。
(四)、本件被告乙○○不但於第一次手術時，因清創不完全，造成
    原告於術後發生左肩關節感染、化膿之情形，致原告必須接
    受後續治療；且於第二次手術時，未盡說明義務，即逕將原
    告左側肱二頭肌切除，致原告於術後即生左肩關節攣縮、左
    手無法抬高、左手無法向前伸展之情形，進而導致原告左肩
    三角肌前半萎縮、旋轉肌腱消失，以上均致原告受有損害，
    而此均為被告乙○○之醫療過失所致，被告乙○○自應依侵
    權行為之法律關係，對原告負損害賠償責任；且另一被告國
    軍桃園總醫院係被告乙○○之雇主，依法亦應對此損害負連
    帶賠償責任。另原告因上開疾病至被告國軍桃園總醫院就診
    ，並由被告國軍桃園總醫院之醫師即被告乙○○負責檢查、
    門診及進行手術等醫療行為，故兩造間應成立性質上類似於
    委任關係之醫療契約。被告乙○○上開醫療疏失，致為不完
    全給付之情形，並致原告受有損害，被告亦均應依債務不履
    行中之不完全給付之法律關係，連帶對原告負損害賠償責任
    。
(五)、請求損害賠償金額明細：
、被告乙○○於第一次手術時，因清創不完全，致原告左肩關
    節引發感染、化膿，導致原告必須為後續治療，致原告額外
    支出此部分後續醫療費用新台幣（下同）15,604元，應由被
    告連帶賠償。
、被告乙○○於第二次手術時，未盡說明義務，逕將原告左側
    肱二頭肌切除，致原告於術後即生左肩關節攣縮、左手無法
    抬高、左手無法向前伸展之情形，進而導致原告左肩三角肌
    前半萎縮、旋轉肌腱消失，致原告身體、精神遭嚴重打擊、
    傷害，被告應連帶賠償原告精神上損害120 萬元。
(六)、並聲明：被告應連帶給付原告1,215,604 元，暨自起訴狀繕
    本送達翌日起至清償日止，按年息5 ％計算之利息；願供擔
    保，請准宣告假執行。
二、被告則以：
(一)、原告係因罹患左肩關節複雜性病變，其病灶範圍含有肩關節
    周圍之肌肉及骨關節病變，如旋轉肌袖破裂、關節攣縮、陳
    舊性左肩峰鎖骨關節脫位等多處病變；且由於原告合併有長
    期肩關節疼痛及功能受限超過1 年，復經長期藥物治療無效
    ，被告乙○○遂於原告求診瞭解上開病情後，告知原告可以
    選擇手術治療上述相關病變，經原告同意後，始於96年5 月
    24日安排原告入住被告國軍桃園總醫院，並由住院醫師李龍
    興再次補充、說明手術相關問題，及被告乙○○亦於同日查
    房時再度解釋手術情形及告知說明，顯已充分踐行說明義務
    。
(二)、原告於96年5 月25日接受被告乙○○施以第一次手術時發現
    ：原告左側肩關節重度旋轉肌袖破裂，合併陳舊性左側肱二
    頭肌長頭肌腱斷裂及肩鎖關節炎等病灶，被告乙○○立時就
    此病灶對原告旋轉肌袖破裂處加以修補，肱二頭長頭肌腱舊
    有斷裂處予以固定，並對肩關節緊縮處加以授動及關節減壓
    等手術，該手術步驟皆係依醫療常規及標準步驟予以完成，
    且原告術後亦恢復情形良好，遂於96年5 月28日順利出院，
    並由被告乙○○予以安排後續門診複診及傷口護理，兩週後
    傷口復原良好，於同年6 月11日拆線。
(三)、被告乙○○為原告拆線後兩週，原告傷口發生感染，遂於96
    年6 月25日再度入住被告國軍桃園總醫院，由被告乙○○為
    原告進行第二次手術，而此第二次手術，僅是因原告傷口表
    淺感染而為，故被告乙○○於此手術中僅對原告傷口作清創
    手術，絕無原告所稱逕將其肱二頭肌切除之情事，而原告於
    接受此一手術後，亦於翌日出院，被告乙○○並繼續安排原
    告於門診中接受傷口護理及藥物治療。
(四)、綜上，被告乙○○對原告所進行之第一次、第二次手術前後
    ，均已盡相關告知義務，且整個治療及後續護理過程，均完
    全符合醫療常規，除原告於第一次術後所生傷口感染之情形
    ，非可歸責於被告乙○○外，且原告左側肱二頭肌長頭肌腱
    之斷裂，係為一陳舊性斷裂，並非新產生的斷裂，被告乙○
    ○於第一次手術時，僅是依此病灶情形及醫療常規，將原告
    術前早已斷裂之肱二頭肌長頭肌腱固定在肱骨上，以回復其
    原有位置及功能；於第二次手術時，更僅是因原告之傷口表
    淺感染，而僅做傷口清創手術，是被告乙○○於此二次手術
    過程中均無原告所稱逕將其肱二頭肌切除之行為，原告所指
    ，顯屬無據。
(五)、並聲明：原告之訴及假執行之聲請均駁回；如受不利益之判
    決，願供擔保請准宣告免予假執行。
三、不爭執事項：
(一)、原告於96年5月21日因左肩疼痛，至被告國軍桃園總醫院尋
    求診治，經被告國軍桃園總醫院所雇醫師即被告乙○○診察
    後判斷原告左肩疼痛乃因左肩旋轉肌破裂所致，遂由被告乙
    ○○醫囑原告於同年月24日入住被告國軍桃園總醫院，並於
    同年月25日由被告乙○○為原告進行第一次手術，於同年月
    28日出院，於同年6 月11日拆線，兩週後，原告傷口發生感
    染，於96年6 月25日再度入住被告國軍桃園總醫院，由被告
    乙○○為原告進行第二次手術，於翌日出院，被告乙○○並
    繼續安排原告於門診中接受傷口護理及藥物治療。
(二)、原告於第一次手術出院後，有於96年6 月4 日至97年8 月4
    日間多次回被告醫院複診；另有至龍群骨科、康福診所、行
    政院衛生署桃園醫院為相關治療，期間總計支出醫療費用15
    ,604元。
四、本件爭點：原告主張被告乙○○於第一次手術時，因清創不
    完全，造成原告於術後發生左肩關節感染、化膿之情形，導
    致原告必須接受後續治療；及於第二次手術時，未盡說明義
    務，逕將原告左側肱二頭肌切除，致原告於術後即生左肩關
    節攣縮、左手無法抬高、左手無法向前伸展之情形，進而導
    致原告左肩三角肌前半萎縮、旋轉肌腱消失，以上均為被告
    乙○○過失所致，並均致原告受有損害等情，則為被告所否
    認，並以前詞置辯，是本件爭點即在於原告於接受第一次
    手術後所生左肩關節感染、化膿之情形，是否因被告乙○○
    於實施手術時之清創不完全所造成？可否歸責於被告乙○○
    ？原告於接受第二次手術時，是否遭被告乙○○逕將其左
    側肱二頭肌切除？若有，則被告乙○○是否有盡說明義務？
    是否因此致原告於術後即生左肩關節攣縮、左手無法抬高、
    左手無法向前伸展之情形，進而導致原告左肩三角肌前半萎
    縮、旋轉肌腱消失？經查：
(一)、按醫療行為充滿危險性，治療結果充滿不確定性，醫師係以
    專業知識，就病患之病情及身體狀況等綜合考量，選擇最適
    宜之醫療方式進行醫療，現代醫療行為就特定疾病可能治療
    方式，其實相當有限，若某種手術或藥物控制方式所存在之
    危險性，經評估高於醫師所能承受者，而醫師無從選擇其他
    醫療方式，或改用較不適宜但危險較小之醫療行為可能被認
    為有過失時，醫師將不免選擇降低危險行為量至其所能承受
    之程度，換言之，基於自保之正常心理，醫師將選擇性的對
    某些病患以各種手段不予治療，且此選擇勢將先行排除社會
    上之弱者，而此類病患又恰為最須醫療保護者，此種選擇病
    患傾向之出現，即為「防禦性醫療」中最重要的類型；又醫
    師為免訴累而採取「防禦性醫療措施」，即寧可採取任何消
    極的、安全的醫療措施，以爭取「百分之百」之安全，將導
    致醫療手段之採取，主要在於保護醫療人員安全，而剝奪真
    正需要醫療服務病人之治療機會，延誤救治之時機，增加無
    謂醫療資源之浪費，誠非病患與社會之福。故醫療行為除應
    以過失責任制度為當外，且過失之有無，其判斷應採「過程
    無過失」，即所謂醫療過失行為，係指行為人違反依其所屬
    職業，通常所應預見及預防侵害他人權利之行為義務，行為
    人只要依循一般公認之臨床醫療行為準則，以及正確地保持
    相當方式與程度之注意，即屬於已為應有之所有注意，縱結
    果可能未如醫、病所願，因醫師無法如同商品製造人一般控
    制最終服務之「品質」，即不能保證疾病治癒之程度，即難
    僅以疾病治癒之有無而為過失有無之推定。以本件為例，原
    告所接受之上開第一次、第二手術確實存有相當程度之複雜
    性與不可預期性，有被告提出之原告病歷資料在卷可證，且
    既均為侵入性、破壞性之手術，術後傷口自有發生感染之風
    險存在，是在評斷被告乙○○所為醫療行為有無過失時，即
    應以其於手術前、後有無保持相當方式與程度之注意，所為
    醫療行為是否依循一般公認之臨床醫療行為準則並實施完成
    ，或有無其他任何違反醫療行為準則之情事為依據，尚難以
    原告左肩有於術後發生感染、化膿之結果，即據以推定被告
    乙○○手術過程有何疏失，合先敘明。
(二)、原告於接受第一次手術後所生左肩關節感染、化膿之情形，
    除並非原告所稱清創不完全所致外，亦非可歸責於被告乙○
    ○：
、原告雖主張其所接受之第一次手術包括清創手術，而因清創
    不完全，致原告左肩關節於術後發生感染、化膿等情，然原
    告就此所稱第一次手術包括清創手術1 節，除始終未能舉證
    以實其說外，且依被告所提出之原告病歷資料，均無原告所
    稱該手術為清創手術之記載，原告所稱第一次手術包括清創
    手術1 節，已難盡信。而被告就此辯稱：原告所接受之第一
    次手術，乃為肩關節鏡手術，因於術中發現原告左側肩關節
    之病灶為重度旋轉肌袖破裂，合併陳舊性左側肱二頭肌長頭
    肌腱斷裂及肩鎖關節炎，故由被告乙○○對該旋轉肌袖破裂
    處，加以修補；肱二頭長頭肌腱舊有斷裂處予以固定，並對
    肩關節緊縮處加以授動及關節減壓等情，核與被告所提出之
    病歷資料及所附術中肩關節鏡照片、手術前、後之光碟片（
    內容為手術過程）及相關放射學檢查（手術前、後X 光片等
    ）相符，被告所稱第一次手術之內容，已堪採信。原告主張
    其所接受之第一次手術包括清創手術云云，應與事實不符，
    難以採信。
、本件原告於接受第一次手術後，雖有發生患部感染、化膿之
    情事，為兩造所不爭執，然原告始終無法舉證證明該感染、
    化膿之發生，乃被告乙○○何種醫療疏失所致，顯難僅因術
    後發生感染、化膿之結果，即認被告乙○○手術過程有何過
    失。而被告乙○○在為原告施以第一次手術前、後，有給予
    注射抗生素RECEF-A ，用以預防感染，於第一次手術後，亦
    有給予體溫量測，原告無發燒現象等情，有前引病歷資料中
    所附治療紀錄、體溫紀錄等在卷可證；而原告於術後，有依
    醫囑於96年6 月4 日門診複診、傷口護理，於96年6 月11日
    再次複診並拆線等情，亦有被告所提出之病歷資料在卷可證
    ，即難認被告乙○○於施行系爭第一次手術過程及其前、後
    ，有何未盡其注意義務，或違背醫療常規之情事。此外，被
    告乙○○在為原告實施第一次手術前，已由原告及其家屬陳
    素美分別親自在該手術之手術同意書、運動醫學手術說明書
    、麻醉同意書等文件上簽名確認，有該手術同意書、運動醫
    學手術說明書、麻醉同意書各1 份在卷可證；細繹該手術同
    意書上除均已載明疾病名稱、手術名稱、建議手術原因外，
    並確認被告乙○○已於術前，以病人所能瞭解之方式，解釋
    該次手術之相關資訊，特別包括手術之原因、步驟、範圍、
    風險及成功率；手術併發症及處理方式；實施手術之後果及
    其他替代方案；預期手術後可能出現暫時及永久之症狀等事
    項；該運動醫學手術說明書載明：手術（或醫療處置）、手
    術效益、手術風險、替代方案、手術後續治療計畫等，甚至
    有病患即原告之聲明表示已充分聊解該手術之原因、步驟、
    範圍、風險及成功率等相關資訊等，是被告乙○○在對原告
    實施第一次手術時，亦已善盡醫療行為中之告知義務，且所
    告知之內容，核與手術內容及進行之情況相符，一併敘明。
、本件再依原告聲請函請長庚醫療財團法人林口長庚紀念醫院
    （下稱長庚醫院）進行鑑定，該院於98年3 月6 日以長庚院
    法字第145 號函附該院鑑定意見書（下稱第一次鑑定），其
    中鑑定意見(6)中載明：臨床上，清創手術係治療感染之方法
    ，故並無清創不完全，會造成感染之關連等情；鑑定意見(5)
    載明：1.臨床上，肩關節手術傷口感染率不高，一般通小於
    1%；2.感染之原因與病患本身之抵抗力差、抽菸習慣、衛生
    習慣不佳亦有關聯。故臨床醫師於施行手術前，應開立抗生
    素預防，並於手術室內執行。參閱本件護理記錄顯示護士以
    行術前準備之護理；而本件治療記錄，醫師亦於術前已給予
    抗生素Recef A 預防，故應可認醫師已盡其義務，並無疏失
    不當之處等情，亦有該院函文及所附鑑定意見書在卷足稽。
    是本件除第一次手術並非對原告施以所謂清創手術外，且清
    創手術本與感染、化膿無關連性，原告雖於接受第一次手術
    後，發生患部感染、化膿之情形，顯非原告所稱被告乙○○
    清創不完全所致，此外，被告乙○○於施行系爭第一次手術
    過程前後，均已盡其注意義務，又無何違背醫療常規之情事
    ，所為第一次手術及術後治療即無疏失不當之處已明。
、第一次鑑定意見(2)第1 點中雖載有：經參閱97年9 月15日民
    事起訴狀，原證4 之行政院衛生署桃園醫院韋有維醫師開立
    之診斷證明書內容記載，病患於96年6 月25日施行手術後，
    於96年9 月21日已有因關節攣縮症狀出現而就醫，故推估可
    能係醫師施行清創手術後，肩關節發生感染，而出現之肩關
    節攣縮等情，然依被告所提出之原告於96年5 月25日手術前
    之入院紀錄載明：骨科檢查情形（ortho. condition）：左
    肩關節疼痛受限，左肩有壓痛情形，肩關節活動角度，外展
    :約45度，前舉: 約80度，外旋: 約40度，內旋: 手掌約在
    第四腰椎位置等情，足認原告左肩關節活動範圍於第一次手
    術前即有受限、攣縮之情形；而第一次鑑定意見(2)第2 點中
    亦載明：參閱97年10月30日民事答辯狀、被證6 之入院記錄
    ，病患於96年5 月24日之住院資料顯示，病患在第一次手術
    術前有攣縮現象等情，亦與本院認定相符。是原告左肩關節
    攣縮現象，並非全因第一次手術後所生感染、化膿導致已明
    ，縱有部分可能肇因於該感染、化膿，然原告左肩關節於第
    一次術後所生感染、化膿，既非可歸責於被告乙○○，縱因
    此導致攣縮，亦足認非可歸責於被告乙○○無誤。
、綜上，原告左肩關節所生攣縮現象，部分係於接受第一次手
    術前即已發生，於第一次手術後所生者，又無可歸責於被告
    乙○○之事由，是原告左肩關節所生攣縮現象，非因被告乙
    ○○過失所致，原告以此請求被告連帶賠償其損害，尚屬無
    據。
(三)、原告於接受第二次手術時，並未遭被告乙○○將其左側肱二
    頭肌切除，被告乙○○自無原告所稱未盡說明義務之情事：
、原告所接受之第一次手術，乃為肩關節鏡手術，因於術中發
    現原告左側肩關節之病灶為重度旋轉肌袖破裂，合併陳舊性
    左側肱二頭肌長頭肌腱斷裂及肩鎖關節炎，故由被告乙○○
    對該旋轉肌袖破裂處，加以修補；肱二頭長頭肌腱舊有斷裂
    處予以固定，並對肩關節緊縮處加以授動及關節減壓等情，
    已如前述，是第一次手術，應無所謂將原告左側肱二頭肌切
    除情事，為兩造所不爭執，此部分事實已堪認定。
、原告雖主張其於接受第二次手術時，遭被告乙○○將其左側
    肱二頭肌切除云云，除始終未能舉證以實其說外，且依前引
    原告病歷資料，均無原告所稱其左側肱二頭肌於第一次或第
    二次手術中遭切除之記載或照片顯示，原告主張其於接受第
    二次手術時，遭被告乙○○切除左側肱二頭肌云云，已難盡
    信。而被告就此辯稱：原告左側肱二頭肌長頭肌腱之斷裂，
    係為一陳舊性的斷裂，並非新產生的斷裂，亦非被告乙○○
    將其切除等情，業據被告提出第一次手術開始時之肩關節鏡
    檢視相片為證，依該相片顯示原告肱二頭肌長頭肌腱確於當
    時即已斷掉，原告所稱系遭被告乙○○於第二次手術時切除
    ，顯與事實不符。
、前引第一次鑑定意見(1)中載明：經參閱97年10月30日民事答
    辯狀、被證3 檢附之照片內容，其所列乃關節鏡照片，此時
    關節腔仍未剖開，且其斷裂亦不似用利器剪斷所致，且臨床
    上常見重度旋轉肌袖破裂會合併二頭肌腱斷裂，故應可研判
    病患之二頭肌腱確為陳舊性斷裂等情，益徵原告左側肱二頭
    肌長頭肌腱之斷裂，係為一陳舊性的斷裂，並非新產生的斷
    裂，顯非遭被告乙○○切除無誤。原告主張其左側肱二頭肌
    係遭被告乙○○於第二次手術時切除云云，難以採信。
、綜上，被告乙○○於施行第一次、第二次手術時，均未有何
    切除原告左側肱二頭肌之行為，原告主張被告乙○○未就此
    盡說明義務，顯屬無據，尚非可採。
(四)、原告左肩之三角肌前半萎縮、旋轉肌腱消失，非可歸責於被
    告：
、原告另於起訴後之98年4 月23日具狀主張其目前左肩三角肌
    前半萎縮、旋轉肌腱消失等情，業據提出榮民醫院、龍群骨
    科診所之診斷證明書為證，並經本院依職權調取榮民醫院、
    龍群骨科診所病歷資料核閱無誤；且被告就此亦不爭執，此
    部分事實，已堪認定。然原告係於97年9 月19日具狀起訴，
    於其起訴時並未提及有何三角肌前半萎縮、旋轉肌腱消失之
    情形，而依前引榮民醫院診斷證明書及病歷資料顯示，原告
    係於起訴後之98年3 月27日求診該院並為如上之診斷，是原
    告左肩之三角肌前半萎縮、旋轉肌腱消失至多僅能認定係發
    生於97年9 月19日至98年3 月27日間，然此距上開第二次手
    術之96年6 月25日已逾1 年之時間；而此期間原告已因上開
    病症前往其他多家院所尋求診治，已如前述，是否可認原告
    左肩之三角肌前半萎縮、旋轉肌腱消失，乃肇因於上開第一
    次或第二次手術，時間關連性薄弱，僅此即有疑義。且此部
    分原告係主張其左肩三角肌前半萎縮、旋轉肌腱消失，乃因
    被告乙○○將其左側肱二頭肌切除所致等情，即原告所主張
    其左肩三角肌前半萎縮、旋轉肌腱消失可歸責於被告乙○○
    之前提，乃係被告乙○○有於術中將其左側肱二頭肌切除，
    然如前述，被告乙○○於施行第一次、第二次手術時，均未
    有何切除原告左側肱二頭肌之行為，是原告主張其左肩三角
    肌前半萎縮、旋轉肌腱消失可歸責於被告乙○○之前提，尚
    不存在，則其主張可歸責於被告乙○○，即屬無據。
、本院就此部分，再依原告聲請函請長庚醫院進行鑑定，該院
    於98年6 月22日以長庚院法字第581 號函附該院鑑定意見書
    （下稱第二次鑑定結果），其中鑑定意見(2)載明：若據被告
    之辯稱，並不會造成原告左肩三角肌前緣萎縮及旋轉肌腱消
    失等情，而被告所稱第一次手術係關節鏡手術，僅對原告旋
    轉肌袖破裂處加以修補，肱二頭長頭肌腱舊有斷裂處予以固
    定，並對肩關節緊縮處加以授動及關節減壓等手術；第二次
    手術則為清創手術，並無原告所稱逕將其肱二頭肌切除之情
    事等情，已經認定如前，是依第二次鑑定意見(2)所載，即可
    認被告乙○○所為原告施行之第一次、第二次手術，均不會
    造成原告左肩三角肌前緣萎縮及旋轉肌腱消失。
、至於原告左肩三角肌前緣萎縮及旋轉肌腱消失之原因為何，
    依前引第二次鑑定意見(3)已載明：臨床上，左肩三角肌前緣
    萎縮及旋轉肌腱消失之因素很多，除包括可能係感染造成外
    ，亦有可能因病患本身缺乏復建造成，故無法一概而論等情
    ，是本件被告乙○○除無原告所稱逕將其肱二頭肌切除之情
    事外，且因造成原告左肩三角肌前緣萎縮及旋轉肌腱消失之
    原因非一，又多非可歸責於被告乙○○者，縱其中術後感染
    ，亦可能為原因之一，然如前述，被告乙○○於所施行之第
    一次手術過程前後，均已盡其注意義務，又無何違背醫療常
    規之情事，縱於術後發生感染、化膿之情事，亦非可歸責於
    被告乙○○；且第二次鑑定意見(4)再次載明：臨床上，任何
    手術皆有一定比例之感染併發症風險，而是否產生感染併發
    症，需端視病患本身之年齡、有無不良嗜好等因素，而臨床
    上這些因素皆會影響感染之發生率。揆諸此個案，醫師已告
    知病患且已盡力防範，且發生感染亦非手術照護不週所致，
    故應無疏失不當之處等情，益徵原告左肩三角肌前緣萎縮及
    旋轉肌腱消失，亦非可歸責於被告乙○○。
、原告於聲請為上開第一次、第二次鑑定後，雖又聲請本件送
    國立台灣大學醫學院附設醫鑑定：原告左肩三角肌前緣是否
    萎縮？旋轉肌腱是否消失？若有則其原因為何？被告於手術
    中及術後之醫療及照顧是否有疏失？被告僅於手術前開立抗
    生素Recef A 預防，惟手術後未變更用藥，有無疏失？與上
    述原告之組織消失或萎縮，有無相當因果關係？等，然原告
    左肩三角肌前緣萎縮、旋轉肌腱消失，依現有證據已足認定
    如前，無鑑定之必要；其餘有關左肩三角肌前緣萎縮、旋轉
    肌腱消失之原因、被告有否疏失、被告於手術前後開立抗生
    素Recef A 預防感染有無疏失等，均經上開第一次、第二鑑
    定釐清，亦無再為鑑定之理由與必要，原告再次聲請鑑定，
    難依所請，一併敘明。
五、綜上，原告依侵權行為及債務不履行之法律關係，請求被告
    連帶負擔損害賠償之責，為無理由，應予駁回；又原告之訴
    既經駁回，則其假執行之聲請即失所附麗，爰併駁回之；另
    本件事證已臻明確，兩造其餘攻擊防禦方法，核與本件判斷
    已無甚影響，茲不擬一一論駁，附此敘明。
六、結論：本件原告之訴為無理由，依民事訴訟法第78條判決如
    主文所示。
中    華    民    國    98    年    8    月    10    日
                          民事第二庭  法  官  尹   良
上列正本證明與原本無異。
如不服本判決應於送達後二十日內向本院提出上訴狀
中    華    民    國    98    年    8    月    11    日
                                      書記官  吳瓊英


司法院資訊處製作；財團法人民間司法改革基金會備份。
